【裁判字號】    98,交抗,667
【裁判日期】    980703
【裁判案由】    聲明異議
【裁判全文】
臺灣高等法院臺中分院刑事裁定        98年度交抗字第667號
抗  告  人  交通部公路總局臺中區監理所彰化監理站
代  表  人  高東寶
受 處分 人  呈益企業社
            即  蔡延昇
上列抗告人因受處分人違反道路交通管理處罰條例之聲明異議案
件，不服臺灣彰化地方法院中華民國98年6月1日所為裁定（98年
度交聲字第28號；原處分案號：彰監四字第裁64-Z00000000號）
提起抗告，本院裁定如下：
    主  文
原裁定撤銷，發回臺灣彰化地方法院。
    理  由
一、抗告意旨係以：(一)交通違規一次裁決制度係交通部基於推動
    行政革新、簡化作業，於民國87年起邀集內政部、法務部等
    相關部會經年餘之規劃及十餘次會議研商獲致共識後，針對
    舉發違反道路交通管理事件通知單送達及裁決程序做出重大
    變革，亦即警察機關將該通知單完成送達後，被通知人仍未
    依通知到案期限繳納罰鍰，處罰機關（公路監理機關或交通
    事件裁決所）則於處罰主文內容分別載明罰鍰繳納期限、逾
    期不繳納罰鍰易處吊扣駕駛執照（或牌照）期間、未繳送駕
    駛執照（或牌照）易處吊銷駕駛執照（或牌照）期間以及逕
    行註銷駕駛執照（或牌照）期間，執行四階段一次裁決處分
    ，經研擬修訂違反道路交通管理事件統一裁罰基準及處理細
    則第43條、第61條等相關條文後，於89年7月1日起正式實施
    迄今，推動過程堪稱嚴謹，有效精簡人力、撙節公帑，成效
    卓著。爰此，依照道路交通管理處罰條例第65條規定以及該
    條例授權之違反道路交通管理事件統一裁罰基準及處理細則
    第43條、第61條等相關法制作業均已完備，基此，本站依法
    對駕駛人王建富所為一次裁決之行政處分（中監彰字第64-Z
    0000000l號裁決書）並無違法之情形並依行政程序法第74條
    規定辦理寄存送達在案。(二)按行政處分未經撤銷、廢止或未
    因其他事由而失效者，其效力繼續存在，行政程序法第110
    條第3項定有明文。基此，本站註銷駕駛人王建富之駕駛執
    照處分既未被撤銷（中監彰字第64-Z0000000l號裁決書），
    其註銷駕駛人王建富駕駛執照之效力則仍有效存續中，然受
    處分人呈益企業社（汽車所有人）本應善盡查證駕駛人駕駛
    執照資格之注意而非以不知須向監理機關查證等語免責，原
    法院未查，將原處分撤銷，似有未洽。為此，請求廢棄原裁
    定，另為適法之裁定等語。
二、按聲明異議案件之處理，除準用刑事訴訟法有關規定外，依
    本辦法之規定處理之。道路交通刑事案件，其處理程序除仍
    適用刑事訴訟法有關規定外，依本辦法之規定處理之；道路
    交通案件處理辦法第 4條定有明文。道路交通案件處理辦法
    雖無明文宣示不得訴外裁判，然因準用刑事訴訟法之故，基
    於不告不理原則（刑事訴訟法第268條、379條第12款後段）
    ，即不得為訴外裁判。次按行政程序法所稱行政處分，係指
    行政機關就公法上具體事件所為之決定或其他公權力措施而
    對外直接發生法律效果之單方行政行為（行政程序法第92條
    第 1項）；又行政行為須受到法律、明確性原則、平等原則
    、比例原則、誠信原則、信賴保護原則及其他一般法律原則
    之拘束（同法第4條至第8條）。末按道路交通管理處罰條例
    第 21條之1規定：汽車駕駛人駕駛... 大貨車，有下列情形
    之一者，汽車所有人及駕駛人各處新臺幣4萬元以上8萬元以
    下罰鍰，並當場禁止其駕駛：... 五、駕駛執照業經吊銷、
    註銷仍駕車。... 違反第1項情形，並記該汽車違規紀錄1次
    。（第 4項）汽車所有人如已善盡查證駕駛人駕駛執照資格
    之注意，或縱加以相當之注意而仍不免發生違規者，汽車所
    有人不受本條之處罰。上開第 4項規定乃91年7月3日修正新
    增，其立法理由係「原條文目的在於嚇阻違規駕駛，並為加
    強大型車輛所有人如運輸業者管理駕駛人之責，增訂連帶處
    罰汽車所有人，實際執行卻窒礙難行，若駕駛人刻意隱瞞汽
    車所有人，使其無辜受罰，有失公平，駕駛人個人違規行為
    ，吊扣汽車牌照，損害汽車所有人之權益，非屬合理。故修
    訂免除汽車所有人罰責，增訂第 4項。」由此立法理由可知
    ，本條文之主目的在於嚇阻違規駕駛，並為加強大型車輛所
    有人如運輸業者管理駕駛人之責；惟為求平衡汽車所有人之
    權益，賦予其免責事由。而所謂「善盡查證注意」或「縱加
    以相當注意」，雖非要求汽車所有人須用盡所有查證手段而
    不可得，但汽車所有人若僅詢問駕駛人有無駕照或違規紀錄
    等簡陋方式，即謂已盡查證義務，則顯與該規定之立法目的
    有違。
三、經查：
  (一)駕駛人王建富於 93年5月25日考領之職業大貨車駕駛執照，
    因其於93年11月25日涉有違反違反道路交通管理處罰條例之
    行為，經移送機關以95年1月13日彰監四字第裁64-Z0000000
    1號裁處罰款後，於95年1月19日將該裁決書寄存送達，由於
    駕駛人王建富未依該裁決繳納罰鍰，移送機關乃於95年2 月
    28日易處逕行註銷駕駛執照在案一情，有移送機關98年5 月
    25日中監彰字第0980012881號函暨檢送對駕駛人王建富之該
    監彰四字第64-Z0000000l號裁決書 1份在卷可參。另駕駛人
    王建富於 97年11月20日下午1時15分許，駕駛受處分人所有
    之車牌號碼512-TM號自用大貨車，行經國道三號南下158. 5
    公里處，為警方查獲，而舉發受處分人有未善盡查證駕駛人
    駕駛執照資格之注意之違規行為一情，亦有內政部警政署國
    道公路警察局97年11月20日舉發違反道路交通管理事件公警
    局交字第Z00000000號通知單1份在卷可稽。
  (二)原處分意旨略以：受處分人呈益企業社（負責人蔡延昇獨資
    ）僱用之駕駛人王建富，於 97年11月20日下午1時15分許，
    駕駛受處分人所有之車牌號碼512-TM號自用大貨車，行經國
    道三號南下 158.5公里處，為警攔停，查得駕駛人王建富之
    駕駛執照已經「易處逕註」，仍駕駛上開車輛，經警舉發受
    處分人有未善盡查證駕駛人駕駛執照資格之注意之違規行為
    為由，乃依道路交通管理處罰條例第 21條之1第1項第5款、
    第3項之規定，裁處受處分人罰鍰新台幣（下同）6萬元，及
    記該汽車違規紀錄1次之處分。
  (三)受處分人聲明異議意旨略以：受處分人於97年11月初，僱用
    司機王建富駕駛車牌號碼512-TM號自用一般大貨車之前，有
    先詢問其有無違規紀錄，因王建富稱並無違規紀錄，並出示
    其駕駛執照為證，受處分人經此初步查證後，乃予以僱用。
    直至本件舉發後，王建富及受處分人始知其駕駛執照已被註
    銷，受處分人於僱用王建富之初，實不知須向監理站查證，
    為此聲明異議等語。
  (四)原裁定意旨略以：本件移送機關對於駕駛人王建富之職業大
    貨車駕駛執照，雖謂自 95年2月28日起「易處逕註」，然稽
    諸卷附上開移送機關據以對駕駛人王建富易處逕註駕照之裁
    決書，其裁罰主文係記載：「一、罰鍰新台幣 6千元整，並
    依第63條第1項記違規點數共 1點，罰鍰限於95年2月12日前
    繳納。二、上開罰鍰逾期不繳之處分：(一)自 95年2月13日起
    易處吊扣駕駛執照3個月，並限於95年2月27日前繳送。(二)95
    年2月27日前未繳送駕駛執照者，自95年2月28日起易處吊銷
    ，並逕行註銷駕駛執照。」亦即其主文第 1項，係針對駕駛
    人王建富該次違反交通規則行為所為之直接處分，其主文第
    2項以下，則係假設駕駛人王建富如未依該裁決主文第1項履
    行時，將受該主文第2項所揭示之後果。按此，該主文第2項
    應僅係移送機關所為對將來行政處分之「預告行為」，亦即
    於行為人不履行該主文第 1項所示之裁罰時，移送機關將依
    該主文第 2項所預告之後果為裁處處分。申言之，移送機關
    仍應於受處分人未履行該主文第1項之裁罰後，另行為一行
    政處分，不可遽將前開「易處吊扣」、「易處吊銷逕註」之
    預告行為，充當為已完成之行政處分，而就該「易處吊扣」
    、「易處吊銷逕註」不另行為處分及通知，即逕自於內部為
    易處之處分。綜上，移送機關對於駕駛人王建富前述於93年
    間之交通違規行為，除於為該裁處罰鍰及記點處分時，同時
    預告其如未依裁決繳納罰鍰，將為「易處吊扣」、「易處吊
    銷逕註」之處分外，似尚未在駕駛人王建富確未履行繳納罰
    鍰後，另行對其為「易處吊扣」及「易處吊銷逕註」之處分
    ，於此情形，駕駛人王建富之上開駕駛執照，是否已生註銷
    之效力？顯有疑義。按此，受處分人所為，是否已該當於道
    路交通管理處罰條例第 21條之1第1項第5款所規定之容許駕
    駛執照經註銷之駕駛人駕駛大貨車之違規行為，實仍有研求
    餘地。原處分機關未審酌及此，遽依道路交通管理處罰條例
    第21條之1第1項第5款之規定，對受處分人裁處罰鍰6萬元及
    記該汽車違規紀錄 1次之處分，於法尚有未洽。自應將原處
    分撤銷，由原處分機關本於權責，詳為究明後，另為妥適之
    處理等語。
  (五)依受處分人於原法院提出之異議意旨，受處分人所強調者應
    係其已盡注意義務，而非爭執監彰四字第64-Z0000000l號裁
    決書之效力。且按行政處分未經撤銷、廢止或未因其他事由
    而失效者，其效力繼續存在，行政程序法第110條第3項定有
    明文。基此，註銷駕駛人王建富之駕駛執照處分既未被撤銷
    （監彰四字第64-Z0000000l號裁決書），其註銷駕駛人王建
    富駕駛執照之效力則仍有效存續中。亦即此行政處分經撤銷
    、廢止或因其他事由而失效或有行政程序法第 111條各款而
    無效前，其效力自有效存在。故基於不告不理原則，原法院
    應詳查受處分人是否確實盡其注意義務，而非著墨於當事人
    未聲明異議且與本案無不可分關係之監彰四字第64-Z000000
    0l號裁決書之效力問題。又縱原法院以監彰四字第64-Z0000
    000l號裁決書之效力乃係本案之先決問題，則原法院亦應對
    此表明有無效力，以利本案之處理，惟原裁定僅謂「駕駛人
    王建富之上開駕駛執照，是否已生註銷之效力？顯有疑義。
    按此，異議人所為，是否已該當於道路交通管理處罰條例第
    21條之1第1項第 5款所規定之容許駕駛執照經註銷之駕駛人
    駕駛大貨車之違規行為，實仍有研求餘地。」而要求「原處
    分機關本於權責，詳為究明後，另為妥適之處理。」然抗告
    人乃係肯認監彰四字第64-Z0000000l號裁決書係有效存在始
    為此次處分，故原裁定並無助於解決紛爭、保障訴訟參與人
    之權益。另就監彰四字第64-Z0000000l號裁決書有無效力部
    分，原裁定意旨認定抗告人對人民違反交通規則行為所為之
    裁決，性質上屬行政處分，應受行政程序法之規範；且違反
    道路交通管理事件統一裁罰基準及處理細則第45條之規定與
    行政程序法第96條第1項第6款規定之意旨相符，固無違誤，
    惟原裁定卻據此推斷抗告人對受處分人所為之行政處分不符
    行政程序法中所重視之教示制度，認抗告人「應於受處分人
    未履行該主文第 1項之裁罰後，另行為一行政處分，不可遽
    將前開『易處吊扣』、『易處吊銷逕註』之預告行為，充當
    為已完成之行政處分，而就該『易處吊扣』、『易處吊銷逕
    註』不另為處分及通知」，然觀諸抗告人所為監彰四字第64
    -Z0000000l號裁決書，其裁決書整體內容與行政程序法96條
    第 1項及違反道路交通管理事件統一裁罰基準及處理細則第
    45條要求相符；處罰主文內容、意義非受處分人王建富難以
    理解，且不繳納罰鍰之處分亦非受處分人王建富所不得預見
    ，尚難謂與行政程序法所要求之明確性原則有違。亦即王建
    富有無繳納罰鍰，自身知之甚詳，關於未繳納罰鍰之處分為
    何，裁決書亦清楚指明，縱使王建富因自身因素無法理解處
    罰主文之文義，亦有其他簡便管道可明白該裁決書之處罰，
    因而，王建富實難推諉不知其駕照已經註銷，原法院不該執
    此部分轉而要求抗告人應另為行政處分通知。故基於權利分
    立、相互尊重原則，抗告人所為之行政處分既屬合法，原裁
    定以行政程序法 96條第1項及違反道路交通管理事件統一裁
    罰基準及處理細則第45條為依據，得出抗告人所為行政處分
    違法之結論，尚嫌速斷。
四、綜合上述，抗告人提起本件抗告，為有理由。原裁定既有前
    述違誤，自應由本院將原裁定撤銷，因顧及受處分人之審級
    利益，故發回原法院更為調查後再為適當之裁定。
據上論結，應依道路交通管理處罰條例第89條、道路交通案件處
理辦法第26條，刑事訴訟法第413條，裁定如主文。
中    華    民    國    98    年    7     月    3     日
            刑事第八庭  審判長法  官  羅  得  村
                              法  官  劉  榮  服
                              法  官  張  靜  琪
上列正本證明與原本無異。
不得再抗告。
                              書記官  陳  俞  豪
中    華    民    國    98    年    7     月    3     日


司法院資訊處製作；財團法人民間司法改革基金會備份。
